【裁判字號】    88,上,462
【裁判日期】    890112
【裁判案由】    拆屋還地等
【裁判全文】
臺灣高等法院高雄分院民事判決      八十八年度上字第四六二號
      上  訴  人  丙○○
      訴訟代理人  甲○○
      被  上訴人  乙○○
右當事人間拆屋還地等事件，上訴人對於中華民國八十八年十一月八日臺灣高雄地方
法院八十八年重訴字第四八四號第一審判決提起上訴，本院判決如左：
      主      文
上訴駁回。
第二審訴訟費用由上訴人負擔。
      事      實
甲、上訴人方面：
壹、聲明：求為判決：(一)原判決廢棄。(二)被上訴人應給付上訴人新臺幣（下同）二百
    九十六萬五千三百五十一元。
貳、陳述：除引用原判決書之記載外，補稱：依農業發展條例第三條第十款規定，農
    地可供農作養殖、畜牧畜禽舍使用。上訴人不諳法律，將本件農地出租與被上訴
    人養羊，蓋簡單羊舍使用，約定不得轉租與第三人，被上訴人為圖不當利益，未
    經上訴人之同意，暗中轉租與第三人李安平，擴大搭建鐵皮屋倉庫使用，經阻止
    無效，原判決謂上訴人同意被上訴人將土地分租他人，僅言明不得作廠房之用，
    與事實不符，該違反使用所引起之損害，又可歸責於被上訴人，自應由被上訴人
    負損害賠償責任。又農地之繼承雖規定須繼續自耕五年，不得拋耕，亦不得轉租
    ，應自任耕作，上訴人年近花甲，且殘廢之人，僅育有一子女，因車禍影響視力
    ，手斷裝儀器，丈夫亦去世，無法代替工作，上訴人經濟亦非富裕，非出租土地
    無以維持生活，法律規定繼承農地遺產五年內，不得讓售，顯不實際，亦侵害人
    民財產之權益。
參、證據：除引用原審立證方法外，補提診斷證明書五份、工作能力證明、戶口名簿
    、遺產稅繳清證明、遺產分割協議書各一份為證（以上均影本）。
乙、被上訴人方面：
壹、聲明：求為判決：上訴駁回。
貳、陳述：除引用原判決書之記載外，補稱：系爭土地係第三人李安平與伊共同租用
    ，上訴人明知被上訴人將本件土地轉租，並未表示反對，且本件上訴人違反農業
    發展條例有關規定，致被追繳遺產稅，與被上訴人無關。
參、證據：引用原審立證方法。
      理      由
一、上訴人於本院追加被上訴人因違反租約，將本件承租土地轉租與第三人，上訴人
    得終止租約，並請求沒收被上訴人於訂約時所繳納之五萬元保證金。被上訴人不
    同意上訴人此部分之追加，此部分之追加，不應准許，合先敘明。
二、上訴人起訴主張：被上訴人於八十三年五月二十二日向伊承租坐落高雄縣林園鄉
    ○○段二一一二、二一一三號，面積依序為０．一三七五、０．一五八二公頃土
    地二筆，租期自八十二年五月二十二日起至八十八年五月二十一日止，約定被上
    訴人僅得利用上開承租土地，作為嗣養羊隻使用，不得作他種用途，亦不得轉租
    他人。詎被上訴人違約，擅自將上開土地轉租予第三人李安平搭蓋鐵皮屋，以儲
    放辦桌炊具、桌椅及相關器具使用，致遭財政部台灣南區國稅區查獲上開土地未
    繼續經營農作，而重行核定上開土地之遺產稅額為二百五十三萬六千八百零六元
    ，並向上訴人追繳，及移送原法院財務法庭執行，通知上訴人應繳納上開遺產稅
    、滯納金及自八十八年三月十八日起至同年月二十九日止之滯納利息暨執行費，
    合計二百九十四萬一千六百七十六元及自八十八年三月三十日起至繳納日止每滯
    納一日應按日加計滯納利息四百三十九元暨送達郵費二十八元。上訴人遭財政部
    南區國稅局追繳上開遺產稅，係因被上訴人違約使用上開承租地，被上訴人應負
    責之事由所生損害，爰依租約第五條終上本件租賃關係，並請求被上訴人賠償二
    百九十六萬五千三百五十一元（法定遲延利息部分未據上訴）。
三、被上訴人則以：系爭土地係伊與第三人李安平共同租用，上訴人明知被上訴人將
    本件土地轉租，並未表示反對，僅言明不得作廠房使用，可作其他用途。本件上
    訴人因違反農業發展條例有關規定，致被追繳遺產稅，與被上訴人無關等語置辯
    。
四、上訴人主張伊將上開土地出租與被上訴人，租期自八十二年五月二十二日起至八
    十八年五月二十一日止，被上訴人將該土地轉租予第三人李安平搭蓋鐵皮屋，及
    上訴人因未自任耕作，於八十七年遭財政部台灣南區國稅局重行核定上開土地之
    遺產稅、滯納金、滯納利息暨執行費，合計二百九十四萬一千六百七十六元之事
    實，業據其提出土地租賃契約書一份、照片六幀、財政部台灣南區國稅局繳款書
    四份及移送書一份、土地登記謄本一份、原法院財務法庭執行通知書一份為證，
    且為被上訴人所不爭執，自堪信為真實。
五、又本件係被繼承人張招賽於八十一年十一月十五日死亡，繼承人為上訴人丙○○
    及甲○○等二人，於八十二年五月六日申報遺產稅，原核定林園鄉○○段二一一
    二、二一一三、二八九八地號等三筆土地係屬農業用地，且由繼承人丙○○一人
    繼承，准予扣除地價全數免徵遺產稅等情，有張招賽遺產分割繼承協議書及財政
    部台灣南區國稅局以八十八年七月二十八日南區國稅審字第八八０三０九三九號
    函各一份附於原審卷第三八、五八頁足稽。按遺產中之農業用地，由繼承人或受
    遺贈人，繼續經營農業生產者，扣除其土地價值之全數。但由能自耕之繼承人一
    人繼承，繼續經營農業生產者，扣除其土地價值之全數。又家庭農之場之農業用
    地，其由能自耕之繼承人一人繼承或承受，而繼續經營農業生產者，免徵遺產稅
    或贈與稅。：：：但如繼續經營不滿五年者，應追繳應納稅賦，為行為時遺產稅
    及贈與稅法第十七條第一項第五款及農業發展條例第三十一條所明定。而系爭二
    一一二號農地經財政部台灣南區國稅局派員查獲地上建有鐵皮屋供辦桌者貯放炊
    具、桌椅及相關器具使用，顯非繼賣經營農作，該局遂重行核定遺產稅應納稅額
    二百五十三萬六千八百零六元等情，亦有財政部台灣南區國稅局第000000
    00號復查決定書、該局以八十八年七月二十八日南區國稅審字第八八０三０九
    三九號函各一份附於原審卷第五八、六十頁足憑稽。且證人即局承辦人員陳淑珍
    於原審證稱：「依本件行為時遺產稅及贈與稅第十七條第一項第五款規定，將被
    繼承人遺產中扣除林園鄉○○段二一一二、二一一三、二八九八地號土地價值，
    免徵遺產稅，但繼承人須繼續自耕五年，如未自耕仍要追繳，如將三筆土地出租
    ，不管承租人做何用途，就不是自耕，也要追繳。」、「本件土地繼承人丙○○
    將系爭二一一二、二一一三地號土地出租予被告飼養羊隻使用，即使承租人確於
    土地上飼養羊隻，仍不符自耕之事實，應要課徵遺產稅」等語。準此，上訴人五
    年內如未在系爭土地上繼續經營農業，或未自任耕作，二者如有其一，即應被追
    繳遺產稅。則本件被上訴人縱未將系爭農地轉租與第三人李安平搭建鐵皮屋，上
    訴人將系爭農地轉租給被上訴人而未自任耕作之行為，即符合追繳遺產稅之要件
    ，非全由次承租人李安平在其上搭建鐵皮屋所致。足見本件上訴人被追繳遺產稅
    ，乃因上訴人未自任耕作所致，與被上訴人將系爭農地轉租無關，因此，上訴人
    主張終上租約，並請求被上訴人賠償上開遺產稅追繳款、滯納金及滯納利息等，
    自屬無據。至上訴人另主張伊年近花甲，且殘廢之人，僅育有一子女，因車禍成
    殘，丈夫亦去世，無人代替工作，上訴人經濟亦非富裕，非出租土地無以維持生
    活，法律規定繼承農地遺產五年內，不得讓售，顯不實際，亦侵害人民財產之權
    益云云。惟法律既規定五年內須繼續農業經營，且須自任耕作，為免繳遺產稅之
    條件，除合乎該條件外，不因個人特殊原因，而異其適用。且納稅為國民義務，
    上訴人因上述違反免徵遺產稅之規定而應補繳，與侵害個人財產權無關，其此部
    分主張，亦無足取。原審為上訴人之訴及其假執行均駁回，於法並無不合，上訴
    意旨指摘原判決不當，求為廢棄改判，為無理由，應予駁回。
據上論結：本件上訴為無理由，依民事訴訟法第四百四十九條第一項、第七十八條，
判決如主文。
中      華      民      國    八十九    年      一      月     十二     日
                                      臺灣高等法院高雄分院民事第三庭
~B1審判長法官  王憲義
~B2法      官  賴玉山
~B3法      官  張明振
右為正本係照原本作成。
如對本判決上訴，須於判決送達後二十日內向本院提出上訴狀，其未表明上訴理由者
，應於上訴後二十日內向本院提出上訴理由書。
中      華      民      國    八十九    年      一      月     十七     日
~B法院書記官  鄔敦俊
                                                                      ＨＡ


司法院資訊處製作；財團法人民間司法改革基金會備份。
